臺灣臺北地方法院民事判決　　　　　　94年度勞簡上字第20號
上　訴　人　 丞宏行銷有限公司
即附帶被上訴人
法定代理人　戊○○
訴訟代理人　甲○○
被上訴人　　丁○○
即附帶上訴人
上列當事人間請求損害賠償事件，上訴人對於中華民國93年12月
10本院臺北簡易庭93年度北勞簡字第128號第一審判決提起上訴
，經本院於94年7月20日言詞辯論終結，判決如下：
    主      文
原判決不利上訴人部分廢棄。
上開廢棄部分，被上訴人在第一審之訴及假執行之聲請均駁回。
附帶上訴及追加之訴均駁回。
第一、二審訴訟費用關於上訴部分及追加之訴部分均由被上訴人
負擔。附帶上訴部分，由附帶上訴人負擔。
    事實及理由
一、本件被上訴人（即附帶上訴人，下稱丁○○）起訴主張：伊
    自民國92年10月起受僱訴外人美達有限公司（下稱美達公司
    ）擔任網路部門維護人員，再於93年2月間受僱上訴人（即
    附帶被上訴人，下稱承宏公司），惟工作地點及人事均未改
    變。詎承宏公司於93年5月13日以公司業務緊縮為由終止系
    爭勞動契約。然承宏公司於93年4、5月間始進用三名新人，
    可見該公司並無業務緊縮之情，僅因丁○○懷孕，承宏公司
    公司為逃避產假工資始為上開終止。承宏公司上開終止並不
    合法，不生終止系爭勞動契約之效力，兩造間之勞動契約仍
    然存在。又承宏公司僅給付丁○○至93 年5月13日之工資，
    而丁○○每月工資為新台幣（下同）32,000元，承宏公司應
    依兩造間之契約關係、勞動基準法（下稱勞基法）第50條及
    兩性工作平等法第15條及第21條規定，給付丁○○93年5月
    14日起至同年12月13日之工資計224,000元（每月工資
    32,000×月數7＝224,000）。再承宏公司於勞動契約存續中
    將丁○○之勞工保險予以退保，致丁○○不能領取勞工保險
    生育給付，受有31,800元之損害，承宏公司應依勞工保險條
    例第72條第1項規定賠償。另承宏公司不實宣稱丁○○工作
    能力不佳致丁○○名譽權，且承宏公司不法資遣丁○○，亦
    使丁○○受有精神上損害，承宏公司自應賠償丁○○所受精
    神上損害84,500元。上開金額合計340,300元（93年5月14日
    至同年12月13日工資224,000+生育補助損害31,800+精神上
    損害84,500=340,300），扣除承宏公司以預告期間工資及資
    遣費為名所為之給付40,300元，承宏公司尚應給付被上訴人
    300,000元等情。爰在第一審求為確認兩造間之僱傭關係存
    在；承宏公司應給付丁○○300,000元，及自起訴狀繕本送
    達翌日起至清償日止，按週年利率5%計付法定遲延利息之判
    決；並陳明願供擔保，請准宣告假執行。原審就上開工資及
    生育給付之損害為丁○○勝訴之判決，精神上損害賠償部分
    則為敗訴之判決，丁○○對其敗訴部分為附帶上訴及不變更
    訴訟標的而擴張應受判決事項之聲明，請求承宏公司應給付
    丁○○100,000元（見本院卷第第25頁至第26頁）；再於本
    院不變更訴訟標的僅擴張應受判決事項之聲明，請求承宏公
    司應再給付93年12月14日起五個月之工資計160,000元（工
    資32,000×月份5＝160,000 ）（丁○○上開訴之追加，未
    變更訴訟標的僅擴張應受判決事項之聲明，核與民事訴訟法
    第436之1第3項、第446條第1項及第255條第1項第3款規定相
    符；上開附帶上訴部分，亦與民事訴訟法第4436條之1第3項
    及第460條第1項規定相符，均應准許）；並於本院聲明：（
    一）原判決關於駁回伊請求精神損害賠償之部分廢棄。（二
    ）承宏公司應再給付伊260,000元及加計自起訴狀繕本送達
    翌日起至清償日止之法定遲延利息。（三）駁回承宏公司之
    上訴。
    承宏公司則以：其公司於93年4月底因公司營業不佳決定裁
    撤網路部門，始於93年5月13日資遣丁○○，並非歧視懷孕
    婦女，此由承宏公司於93年7月間已將網路部門予以裁撤即
    可知悉。承宏公司雖於93年4月間進用三名新人，但此完全
    係為補足離職員工遺留之職缺，並非增加新的人員。再承宏
    公司留任訴外人乙○○而未留任丁○○，實因丁○○僅專精
    網頁平面設計，但乙○○精通網站架設、伺服器架設、網站
    應用程式撰寫及網站維護暨平面設計等，與丁○○是否懷孕
    無涉。另承宏公司從未表示丁○○工作能力不佳，並無毀損
    丁○○名譽之情事。承宏公司以業務緊縮為由於93年5月13
    日終止系爭勞動契約，已依勞基法規定給付資遣費及預告期
    間工資，並未積欠丁○○任何款項等語，資為抗辯。而聲明
    求為丁○○在第一審之訴及假執行之聲請均駁回。並就原審
    判命承宏公司應給付丁○○工資及生育補助損害部分，提起
    上訴，求為：（一）原判決不利承宏公司部分廢棄。（二）
    該廢棄部分，丁○○在第一審之訴及假執行之聲請均駁回。
    （三）丁○○在本院所為追加之訴及附帶上訴均駁回。
二、查丁○○請求確認兩造間之僱傭關係存在，為承宏公司所否
    認，而兩造間之僱傭關係是否存在，影響丁○○是否可以其
    為承宏公司受僱人之身分請求給付工資等相關權利之法律上
    地位，而此危險可以確認判決加以除去，丁○○自得依民事
    訴訟法第247條規定提起本件確認之訴（最高法院52年台上
    字第1922號判例參照）。次查丁○○於93 年2月受僱承宏公
    司擔任網路部門人員，每月工資32,000元，承宏公司於93年
    5月31日將丁○○轉出勞工保險之事實，有資遣通知單、基
    本資料查詢單及勞工保險退保申報表各乙份在卷可查（見原
    審卷第5頁及第16頁、第28頁），為兩造所不爭（見本院卷
    第76頁），堪信為真實。至丁○○請求承宏公司給付其工資
    、勞工保險生育補助之損害及精神上損害賠償，則承宏公司
    所否認，並以前開情詞置辯。經查：
（一）按非有歇業或轉讓時，雇主不得預告勞工終止勞動契約，
      勞基法第11條定有明文。所謂業務緊縮，係指企業經營因
      景氣下降、市場環境之變化等因素而需緊縮業務規模致產
      生剩餘人力，雇主必須將該剩餘人力予以資遣而言。查承
      宏公司原有平面部門、文案部門及網路部門，網路部門之
      工作內容包括網站架設、伺服器架設、網站應用程式撰寫
      、網站維護，業據丁○○陳述在卷（見原審卷第19頁），
      核與證人即曾任承宏公司副總經理之丙○○證述相符（見
      本院卷第65頁），並為承宏公司所不爭。再證人即前任職
      承宏公司網路部門之乙○○到場證證稱：「我做了二、三
      個月就離開，因為公司部門裁撤，公司就沒有這個部門。
      我走的時候，公司這個部門就沒有人了。我是93年4月到
      公司任職，做了兩、三個月就離職，公司說的原因是部門
      裁撤」（見本院卷第65頁），故承宏公司於93年4月後之
      二、三個月，即將網路部門予以裁撤，乙○○亦因此離職
      ；再承宏公司自丁○○離職後即未有進用新的人員，甚至
      於丁○○離職後平面設計部門尚又離開一人，亦據證人乙○○到場證述明確（見本院卷第65頁），並有員工就職離
      職一覽表附卷可查（見原審卷第66頁），亦為丁○○所不
      爭執；再參酌承宏公司93年12月1日起至同年12月31日止
      ，其公司營業淨利為負數，有承宏公司93年度營利事業所
      得稅結算申請書乙份附卷可查（見本院卷第107頁），且
      證人丙○○亦證稱：承宏公司賴以維生者為平面部門（見
      本院卷第66頁）等語，亦可知承宏公司之網路部門營運不
      佳，堪認承宏公司抗辯其公司網路部門因經營不佳於93年
      4月底已決定裁撤網路部門，信屬實在。
（二）丁○○雖主張承宏公司於93年4月12日進用平面設計人員
      、93年4月23日進用網路部門人員及於93年4月9日進用文
      案人員，可見承宏公司並無業務緊縮之情況，且其亦精通
      平面設計及文案計劃，故承宏公司於93年5月13日以業務
      緊縮為由資遣丁○○，並不合法云云。然查縱認承宏公司
      確有於93年4月間進用上開人員，然其等人員之進用，均
      係在承宏公司93年5月13日資遣丁○○之前，並非承宏公
      司在資遣丁○○之後尚有進用新人員；再承宏公司之所以
      進用上開人員，係因公司人員離開，有員工就職離職一覽
      表在卷可查（見原審卷第66頁），復經證人丙○○到場證
      述明確（見本院卷第66頁），並為丁○○所不爭，可見承
      宏公司於丁○○遭資遣前並無擴充公司營業規模之情事，
      尚難以承宏公司於93年4月間有進用新人員，即認為承宏
      公司於93年5月13日資遣丁○○之時公司無營業規模緊縮
      之情況。再縱認雇主依勞基法第11條第2款業務緊縮規定
      終止勞動契約，需以無適當工作可供安置為必要。惟查承
      宏公司資遣丁○○後，其公司從未再進用人員，平面設計
      部門甚至於丁○○離職後尚有一人離開，已如前述，則承
      宏公司於93年5月間資遣丁○○時，自難認尚有適當工作
      可供安排丁○○至平面設計或文案部門。又丁○○雖否認
      承宏公司上開93年度營利事業所得稅結算申請書之內容真
      實性云云。然查承宏公司既已以之向財政部台北市國稅局
      信義稽徵所申報營利事務所得稅（見本院卷第107頁之電
      子結算申報回執聯），則其即負有受稅捐稽徵主管機關查
      核之義務，丁○○既不能證明承宏公司上開申報有遭稅捐
      機關查核認有不實之狀況，復不能確實指出該申報書有何
      不實情況，應認承宏公司上開申報該所得稅之內容係屬真
      實。丁○○上開主張，均不足取。再承宏公司於93年5月
      間資遣丁○○時，承宏公司之網路部門僅餘丁○○及訴外
      人乙○○，為丁○○所不爭（見本院卷第102頁及第120頁
      ）。而丁○○僅熟悉網站維護，亦據丁○○陳述在卷（見
      原審卷第19頁），然乙○○會網路架設、網頁上之美術設
      計、機械的設定維護及平面設計，業據證人乙○○及丙○○到場證述明確（見本院卷第65頁、第66頁及第67頁），
      則縱認丁○○亦會平面設計及文案設計，然乙○○所學仍
      較丁○○多項；況承宏公司對於丁○○平面設計之熟悉度
      並無把握，亦據證人丙○○到場證述明確（見本院卷第66
      頁），則承宏公司先行資遣丁○○，應是公司經營所需，
      丁○○主張承宏公司係因其當時懷孕始資遣伊，仍無足取
      。
（三）承宏公司既有業務緊縮之情形，則承宏公司依勞基法第11
      條第2款規定於93年5月13日終止系爭勞動契約，即屬有據
      ，兩造自93年5月14日起即無僱傭關係存在，丁○○請求
      確認兩造間之僱傭關係存在，自不足取。再系爭勞動契約
      已經承宏公司終止，承宏公司自無再給付終止契約後即93
      年5月14日起之工資，則丁○○依兩造間勞動關係、勞基
      法第50條、兩性平等法第15條及第21條規定，請求承宏公
      司給付其自93年5月14日起一年之工資計384,000元，自不
      足取。再符合勞工保險條例第6條規定之勞工，各勞保單
      位應於其所屬勞工到職、入會、到訓、離職、退會、結訓
      之當日，列表通知保險人；其保險效力之開始或停止，均
      自應為通知之當日起算（勞工保險條例第11條規定參照）
      。查丁○○自93年5月14日起即非屬承宏公司勞工，則承
      宏公司於93年5月31日將丁○○予以退保，自與勞工保險
      條例第11條規定相符，並無勞工保險條例第72條第1項規
      定之投保單位不依勞工保險條例之規定辦理投保手續之情
      形，丁○○依勞工保險條例第72條第1項規定請求承宏公
      司賠償其不能領取勞工保險生育給付之損害計31,800元，
      自無可取。
（四）又按因故意或過失，不法侵害他人之權利者，負損害賠償
      責任。故意以背於善良風俗之方法，加損害於他人者，亦
      同。違反保護他人之法律，致生損害於他人者，負賠償責
      任；不法侵害他人之身體、健康、名譽、自由、信用、隱
      私、貞操或不法侵害其他人格法益而情節重大者，被害人
      雖非財產上之損害，亦得請求賠償相當之金額，民法第
      184條及第195條第1項分別定有明文。故依民法第184條及
      第195條第1項規定請求賠償精神上損害者，需以該行為人
      之行為係屬不法為要件。丁○○雖主張承宏公司稱其能力
      不佳云云，為承宏公司所否認。查承宏公司係因公司業務
      緊縮而資遣丁○○，並非因丁○○工作能力不佳而終止系
      爭勞動契約，已如前述。再承宏公司於訴訟中所稱丁○○
      不熟悉平面設計等語，然此為承宏公司對於丁○○工作表
      現之主觀評論，尚難認承宏公司有何不法侵害丁○○名譽
      權之行為。又承宏公司上開終止係屬合法，已如前述，則
      縱認丁○○因承宏公司上開終止受有精神上損害，仍與侵
      權行為之成立應以不法行為為要件不符，丁○○復不能證
      明承宏公司有何故意過失不法侵害其權益之行為，則丁○○請求承宏公司賠償其精神上所受損害100,000元，即無
      足取。
三、綜上所述，丁○○請求確認兩造間僱傭關係存在，並依兩造
    間之勞動契約、勞基法第50條、兩性工作平等法第15條及第
    21條、勞工保險條例第72條第1項及民法第184條、第195條
    第1項規定，請求承宏公司給付其工資及勞工保險生育補助
    暨精神上損害賠償計475,500元，及自起訴狀繕本送達翌日
    起至清償日止，按週年利率5%計算之法定遲延利息，自屬無
    據，不應准許。從而，原判決就丁○○上開不應准許部分，
    為丁○○勝訴判決，自有未洽。承宏公司指摘原判決此部分
    不當，求予廢棄改判，為有理由。丁○○就上開不應准許之
    92年12月14日以後五個月工資部分及名譽權受侵害承宏公司
    應賠償100,000元部分，在本院分別為擴張應受判決事項之
    聲明及提起附帶上訴，均無理由，應予駁回。
四、至兩造其餘之攻擊或防禦方法，及未經援用之證據，經本院
    斟酌後，認為均不足，以影響本判決之結果，自無一一詳予
    論駁之必要，併此敘明。
五、據上論結，本件上訴為有理由，附帶上訴為無理由，依民事
    訴訟法第436條之1第3項、第450條、第449條第1項、第78條
    ，判決如主文。
中　　華　　民　　國　　94　　年　　7 　　月　　29　　日
                       臺灣臺北地方法院勞工法庭
                           審判長   法  官    張靜女
                                    法  官    林振芳
                                    法  官    黃書苑
以上正本係照原本作成。
本判決不得上訴。
中　　華　　民　　國　　94　　年　　7 　　月　　29　　日
                                    書記官    趙郁涵
